【裁判字號】    90,訴,327
【裁判日期】    901012
【裁判案由】    
【裁判全文】
臺灣臺北地方法院刑事判決                            九十年度訴字第三二七號
    公  訴  人  臺灣臺北地方法院檢察署檢察官
    被      告  丙○○
                甲○○
    共      同
    選任辯護人  薛松雨律師
                游成淵律師
右列被告因違反著作權法案件，經檢察官提起公訴（八十九年度偵字第一五七０五號
）及移
    主      文
丙○○、甲○○均無罪。
    理      由
一、公訴意旨略以：被告丙○○係設於台北市○○街二二０巷二十七號「隆德有限公
    司」（下稱隆德公司）之負責人，明知「最新醫師國考題庫詳解臨床醫學」、「
    一九九九年醫師國考試題詳解」、「八十五年醫師國考試題詳解臨床醫學」及「
    一九九八醫師國考試題詳解臨床醫學」等著作物，係告訴人合記圖書出版社（下
    稱合記出版社）擁有著作財產權之語文著作，未經前開著作權人之同意或授權不
    得重製，竟於民國八十九年間，與被告甲○○共同基於意圖銷售而重製著作物之
    犯意聯絡，擅自在上址影印重製前開書籍，並以每科單本新台幣（下同）三百元
    之價格販售予不特定之人，以此方式侵害告訴人合記出版社之著作財產權。嗣於
    同年七月六日，在上址為告訴人派員前往購買始發覺上情，並於同年七月十三日
    ，在台北市○○街二二０巷二十七號（公訴人誤載為台北市○○○路○段二四四
    巷十弄四號一樓），為警查獲，並扣得散裝之上開「八十五年醫師國考試題詳解
    臨床醫學」及「一九九八醫師國考試題詳解臨床醫學」各一份。案經告訴人即著
    作財產權人合記出版社訴由內政部警政署刑事警察局移送偵辦，因認被告丙○○
    、甲○○均涉有違反著作權法第九十一條第二項之意圖銷售而擅自重製他人之著
    作罪嫌云云。
二、按犯罪事實應依證據認定之，無證據不得推定其犯罪事實。又不能證明被告犯罪
    者，應諭知無罪之判決，刑事訴訟法第一百五十四條、第三百零一條第一項分別
    定有明文。又認定不利於被告之事實，須依積極證據，苟積極證據不足為被告事
    實之認定時，即應為有利被告之認定，更不必有何有利之證據；另按事實之認定
    ，應憑證據，如未能發現相當證據，或證據不足以證明，自不能以推測或擬制之
    方法，為裁判基礎；且被告否認犯罪事實所持之辯解，縱屬不能成立，仍非有積
    極證據足以證明其犯罪行為，不能遽為有罪之認定；再按認定犯罪事實，所憑之
    證據，雖不以直接證據為限，間接證據亦包括在內，然無論直接或間接證據，其
    為訴訟上之證明，須於通常一般之人均不致於有所懷疑，而得確信其為真實之程
    度者，始得據之為有罪之認定，倘其證明尚未達到此一程度，而有合理性懷疑之
    存在時，即無從為有罪之認定，最高法院三十年上字第八一六號判例、四十年台
    上字第八六號判例、三十年上字第一八三一號判例及七十六年台上字第四九八六
    號判例分別著有明文可資參照。再告訴人（自訴人亦同）之告訴，本以使被告受
    刑事訴追為目的，故其陳述是否與事實相符，自應調查其他證據，以資審認，苟
    其所為攻擊之詞，尚有瑕疵，則在此瑕疵未予究明以前，即不能遽採為斷罪之基
    礎（最高法院六十九年台上字第一五三一號判決參照）。
三、本件公訴人認被告丙○○、甲○○二人涉有前揭違反著作權法犯行，無非以告訴
    人之指訴、扣案之散裝「八十五年醫師國考試題詳解臨床醫學」及「一九九八醫
    師國考試題詳解臨床醫學」資料暨「最新醫師國考題庫詳解臨床醫學」及「一九
    九九年醫師國考試題詳解」之封面及底頁影本等件為主要論據。訊據被告丙○○
    對於其係隆德公司負責人，並於右揭時、地遭警查扣散裝之「八十五年醫師國考
    試題詳解臨床醫學」及「一九九八醫師國考試題詳解臨床醫學」資料各一份之事
    實坦承不諱，被告甲○○對於八十九年七月六日為一名婦人影印重製「最新醫師
    國考題庫詳解臨床醫學」內科(1)、(2)書籍之事實復坦認在卷，然被告二人均堅決
    否認有違反著作權法之犯行，被告丙○○辯稱：扣案「八十五年醫師國考試題詳
    解臨床醫學」及「一九九八醫師國考試題詳解臨床醫學」之散裝資料各一份係一
    名姓名年籍不詳之學生於一年多前攜至隆德公司要求其裝訂成冊，然因其於八十
    七年間曾遭告訴人告訴違反著作權法案件，故不敢裝訂，而該名學生後來亦未將
    之取回，並非其等影印等語；被告甲○○則以於八十九年七月三日左右，有一名
    姓名年籍不詳之學生持該「最新醫師國考題庫詳解臨床醫學」內科(1)、(2)二本影
    本資料要求渠代為裝訂，嗣於同年七月六日，有一名姓名年籍不詳之婦人稱因伊
    經濟狀況不佳而央求渠務必代為影印，因該名婦人苦苦央求，渠方將該已裝訂完
    畢之書籍拆掉裝訂後重製影印該二本資料，並向該名婦人收取影印費六百元，渠
    所影印重製之資料即為告訴人所提出之「最新醫師國考題庫詳解臨床醫學」內科
    (1)、(2)等語為辯。
四、經查：
    （一）本件公訴人於起訴書犯罪事實欄中所載被告丙○○、甲○○明知「一九九
          九年醫師國考試題詳解」之著作物，係告訴人合記出版社擁有著作財產權
          之語文著作，竟於八十九年間，未經告訴人之同意或授權，即共同基於意
          圖銷售而重製著作物之犯意聯絡，擅自在上址影印重製上開書籍，並以每
          科單本三百元之價格販售予不特定之人，以此方式侵害告訴人之著作財產
          權云云。矧告訴代理人於本院審理中業已供陳「起訴書所載的『一九九九
          年醫師國考試題詳解』這本書與本件被告無關，這是起訴錯誤。」等語（
          見本院九十年九月二十五日審判筆錄），本院遍閱本案卷證亦查無被告二
          人有意圖銷售而擅自重製此著作物之相關跡證，則公訴人認被告二人有意
          圖銷售而擅自重製該「一九九九年醫師國考試題詳解」之著作物之犯行，
          顯有誤會，合先敘明。
    （二）查告訴人認被告二人擅自重製合記公司所出版前開「最新醫師國考題庫詳
          解臨床醫學」、「八十五年醫師國考試題詳解臨床醫學」及「一九九八醫
          師國考試題詳解臨床醫學」等著作物並聲請搜索之原因，於偵查中先稱係
          因前揭著作物之作者江尚宜遭同事告知被告二人經營之影印店有擅自影印
          重製該等著作物之情事，江尚宜即行告知告訴人，經告訴人派人查證屬實
          後，即向內政部警政署刑事警察局報案並聲請搜索云云（見八十九年度偵
          字第一五七０五號偵查卷宗第五頁、八十九年度偵字第一八０九二號偵查
          卷宗第八十三頁），嗣台灣台北地方法院檢察署檢察官傳訊證人江尚宜後
          ，因江尚宜證稱伊並未去過隆德公司，僅曾告知告訴人公館之書店有擅自
          重製影印之情事等語（見八十九年度偵字第一八０九二號偵查卷宗第八十
          七頁反面），告訴人方改稱係因公司職員戊○○曾至隆德公司影印，發現
          該公司有江尚宜醫師所著前揭書籍之封面一張，故隆德公司應該有擅自重
          製江尚宜醫師書籍之事，方委由『友人』至隆德公司購買云云（見八十九
          年度偵字第一八０九二號偵查卷宗第九十頁），告訴代理人於本院審理中
          又稱係委託「徵信社人員」至隆德公司購買前開書籍（見本院九十年七月
          二日訊問筆錄），足見告訴人之指訴先後不一，真實性為何實足啟人疑竇
          。雖證人即合記出版社編輯戊○○於本院審理中亦證稱「（當天我請被告
          幫我影印稿件），因被告他們當天沒有辦法馬上給我，與我約時間，於兩
          個小時以後去拿，我依約定時間去了以後，老闆出來，拿稿件給我的空檔
          時間，我看到旁邊好像是不要的東西的旁邊，有一本我們公司出版的書的
          封面，因為該書的封面很顯眼，所以我一眼就認出來，接著我拿了我要的
          東西就走了。」、「（檢察官問：當天你除了那本書的封面外，你有無看
          到其內容？）沒有。」、「只有看到書的封面，內容我都沒有看到。」、
          「當天我只見到一張撕下來的封面。」、「我當時看到的是原書的封面。
          」、「我當時看到該書的封面時，確實知道是江醫師出的六本書其中的一
          本，但是我不能確定是哪一本。」、「因為該書的封面的顏色很顯眼，且
          江醫師的六本書封面的顏色都很接近，所以我只能夠認出來是江醫師的書
          ，但不能分辨出到底是內科還是外科，或是其他的書，因為當時我沒有走
          近去看，所以我不能確定。」、「當天我並沒有看到被告他們在影印我們
          的書籍。」等語（見本院九十年八月七日訊問筆錄），然揆諸證人戊○○
          前揭證言，僅足以認定隆德公司內有告訴人前揭著作物之封面一紙，顯不
          足以確認被告二人確有重製告訴人前開著作物之犯行，是本院自難憑此等
          證據即認被告二人涉有前揭告訴人指訴之犯行。
    （三）又公訴人以扣案散裝資料若果為學生委託影印，被告二人自應留存收據存
          根，而被告二人並無何上開散裝資料之收據存根，因認扣案之散裝資料二
          份均係被告二人所重製云云。查被告丙○○、甲○○二人於本院審理中均
          堅稱扣案之「八十五年醫師國考試題詳解臨床醫學」及「一九九八醫師國
          考試題詳解臨床醫學」散裝資料各一份係一姓名年籍不詳之學生於一年多
          前攜至隆德公司要求裝訂成冊，本院就此質諸被告丙○○何以未將該二份
          散裝資料加以裝訂，被告丙○○供陳係因其於八十七年間曾遭告訴人告訴
          違反著作權法案件，故不敢裝訂等語，矧被告丙○○於八十六年十二月間
          ，確遭告訴人告訴其涉嫌違反著作權法而經台灣台北地方法院檢察署檢察
          官偵查，嗣該案因告訴人與被告丙○○達成和解，告訴人撤回告訴後，台
          灣台北地方法院檢察署檢察官於八十七年一月十六日以八十六年度偵字第
          二二七三０號為不起訴處分確定在案，有該案卷宗影本一份在卷可參，則
          被告丙○○稱因曾遭告訴人告訴其涉嫌違反著作權法而不敢裝訂一節，顯
          非無據。而該二份資料既如被告二人所辯係姓名年籍不詳之學生攜至隆德
          公司要求被告二人代為裝訂，則於裝訂費甚為低廉之情形下，被告二人是
          否必然會開立收據並留有存根，實有疑義；再者，衡之常情，一般人至影
          印店要求裝訂時，影印店亦非必然開立收據交予顧客，若影印業者已足以
          辨識該名顧客為何人，抑或僅屬小額影印或裝訂之情形下，均有可能不開
          立任何單據，則公訴人僅以被告丙○○、甲○○二人並無何上開散裝資料
          之收據存根，即「推論」該二份散裝資料確為被告二人所重製，尚屬率斷
          。又本院質之證人即當時前往隆德公司實施搜索之內政部警政署刑事警察
          局偵查員乙○○、丁○○當時搜索之情形，證人乙○○證稱：「：：我們
          出示搜索票後便開始搜索，我們在一樓的架子上搜到一疊的影印資料，資
          料是散裝的，還沒有裝訂，內容是試題資料，當天除了搜索到這些影印資
          料外，並沒有搜索到其他東西。」等語，證人丁○○結稱：「搜索時進去
          後大門的左邊有壹排架子，架子上都是影印的資料，我們並不知道哪些有
          違反著作權法，所以請告訴代理人檢視：：」、「查扣的散裝資料放在高
          度約一百五、六十公分高的地方，據我的觀察，那些資料放置在那兒，應
          該不是經常在拿進拿出的位置，不是常常在使用。」、「（辯護人問：是
          否有見到被告的其中任何一人在影印扣案的資料？）沒有。」、「（當天
          ）沒有看到被告有影印的行為，只有看到查扣的扣案證物。」等情（均見
          本院九十年五月二十一日訊問筆錄）；徵諸該二份扣案之散裝資料，其紙
          質與前揭告訴人所提由被告甲○○影印重製之「最新醫師國考題庫詳解臨
          床醫學」內科(1)、(2)二本書籍顯有不同，扣案之散裝資料二份顯較告訴人
          所提之該二本書籍為老舊，新舊差異程度甚大，此有扣案之該二份散裝資
          料及該二本書籍可資對照；況「八十五年醫師國考試題詳解臨床醫學」、
          「一九九八醫師國考試題詳解臨床醫學」均屬醫學生為參加國家考試所用
          之書籍，則告訴人既已出版考題編排及內容更為新穎之「最新醫師國考題
          庫詳解臨床醫學」等書籍，衡之一般社會經驗，坊間考生當僅願意支付影
          印費以影印購買新版書籍，焉有至影印店購買編排及內容均已過時之影印
          書籍，是被告二人所辯該二份資料係一年多前由一名姓名年籍不詳之學生
          攜至該店央求其等裝訂，非渠等所影印一情，堪屬信實，則公訴人在別無
          其他積極證據之情形下，僅由搜索當日現場查獲「八十五年醫師國考試題
          詳解臨床醫學」及「一九九八醫師國考試題詳解臨床醫學」散裝資料各一
          份，即推論被告二人確有重製該二份書籍之犯行，實乏依據。
    （四）再公訴人於起訴書中所載：「告訴人派人於八十九年七月六日前往台北市
          ○○街二二０巷二十七號隆德有限公司購買前開『最新醫師國考題庫詳解
          臨床醫學』及『一九九九年醫師國考試題詳解』二本擅自重製著作物時，
          竟可『立即』買得該二本重製書籍，雖被告該次行為，係經由告訴人所派
          人員之陷害教唆而為重製著作物之『買賣』行為，此項因不正當手段取得
          之證據，並無證據能力得以證明被告二人確有該次之買賣行為，惟仍可由
          此項事證，依經驗法則及論理法則，推定被告二人確有銷售上開重製書籍
          予不特人之意圖。」云云。然查，告訴人於八十九年七月六日委由他人至
          隆德公司要求影印重製之書籍，係「最新醫師國考題庫詳解臨床醫學」內
          科(1)、(2)二本書籍，並非「一九九九年醫師國考試題詳解」，則公訴人以
          此認被告二人有擅自重製該「一九九九年醫師國考試題詳解」之犯行，顯
          無依據。再本院遍查全案卷證，除告訴人片面之指訴外，並無任何其他證
          據足資證明告訴人派員前往隆德公司購買該二本書籍時，被告二人確實「
          立即」將該二本書籍賣與該名人員，本院命告訴代理人攜同該名代告訴人
          向被告二人購買重製影印書籍之人員到庭應訊或陳報該名人員之姓名年籍
          資料供本院查證，告訴代理人復未偕同該名人員到庭或陳報該名人員之正
          確姓名年籍資料供本院查證，本之「罪證有疑，利歸被告」之原則，本院
          僅得認定該二本重製之書籍確係告訴人委由他人於八十九年七月六日至隆
          德公司央請被告甲○○影印重製時，被告甲○○方為影印重製之行為，是
          本院顯難僅憑告訴人之片面指訴，遽認被告二人確係「立即」將該二本書
          籍賣予該名人員。又告訴人於八十九年七月六日雖曾委由徵信社人員至隆
          德公司蒐證，該徵信社人員並請求被告甲○○影印重製該「最新醫師國考
          題庫詳解臨床醫學」內科(1)、(2)二本書籍，然告訴人委任之該名人員既係
          依告訴人指示為達蒐證之目的而要求被告甲○○代為影印重製該二本書籍
          ，則被告甲○○影印重製告訴人書籍之所為，顯係經告訴人之授權，自無
          意圖銷售而「擅自」重製他人著作而侵害告訴人「語文著作」著作財產權
          之可言，顯無從據此為被告二人不利之認定，自不待言。
    （五）至「最新醫師國考題庫詳解臨床醫學」及「一九九九年醫師國考試題詳解
          」之封面及底頁影本，僅足認定該二本書籍之著作財產權確屬告訴人所有
          ，而無從證明被告二人有擅自重製該二本書籍之犯行，自亦不得執為被告
          二人不利之認定。
五、綜上各節，相互參照觀之，被告二人前開所辯各節，均堪採信，自難僅憑前揭告
    訴人之指訴、扣案之散裝「八十五年醫師國考試題詳解臨床醫學」及「一九九八
    醫師國考試題詳解臨床醫學」資料暨「最新醫師國考題庫詳解臨床醫學」及「一
    九九九年醫師國考試題詳解」之封面及底頁影本等件，遽論被告二人有違反著作
    權法之犯行。此外，本院復查無其他證據足資證明被告二人有何公訴人所指之違
    反著作權法之犯行，不能證明其等犯罪，揆諸首揭說明，自應為被告二人無罪之
    諭知。
六、移送併案審理部分（八十九年度偵字第一八０九二號），因與公訴人起訴部分為
    同一犯罪事實，自無庸退回由檢察官另行處理，附此敘明。
據上論斷，應依刑事訴訟法第三百零一條第一項，判決如主文。
本案經檢察官絲漢德到庭執行職務。
中華      民      國      九十      年      十      月    十二    日
                                      臺灣臺北地方法院智慧財產法庭
                                          法  官  黃  紹  紘
右正本證明與原本無異。
如不服本判決，應於判決送達後十日內，向本院提出上訴狀。
                                          書記官  劉  新  怡
中      華      民      國      九十      年      十      月    十二    日


司法院資訊處製作；財團法人民間司法改革基金會備份。
